【裁判字號】    90,上更(一),181
【裁判日期】    900801
【裁判案由】    業務過失致死
【裁判全文】
臺灣高等法院臺中分院刑事判決                  九十年度上更(一)字第一八一號
    上  訴  人  臺灣南投地方法院檢察署檢察官
    上  訴  人
    即  被  告  甲○○
    選任辯護人  巫維仁
右上訴人等因被告過失致死案件，不服台灣南投地方法院中華民國八十七年六月五日
第一審判決（民國八十七年度訴字第六十四號，起訴案號：台灣南投地方法院檢察署
民國八十七年度偵字第五一四號），提起上訴，經判決後，由最高法院發回更審，本
院判決如左：
    主      文
原判決關於甲○○部分撤銷。
甲○○因業務過失致人於死，處有期徒刑伍月，如易科罰金，以參佰元折算壹日，緩
刑參年。
    事      實
一、甲○○曾因業務過失致人於死案件，於民國七十九年五月二十二日經臺灣高雄地
    方法院以七十九年度訴字第九二九號刑事判決量處有期徒刑三月，緩刑三年，於
    同年七月十五日確定，已緩刑期滿，未曾再受有期徒刑以上刑之宣告。緣郅聖企
    業有限公司（以下簡稱郅聖公司）於八十六年二月間，承包臺灣電力股份有限公
    司南投區營業處（以下簡稱臺電公司）位於中潭公路雙冬－福龜段「投配六○
    九號中潭公路雙冬－福龜段架空地下配電管路工程」，甲○○係郅聖公司現場工
    地主任，負責該工程之施工及路面之回填等工程，為從事業務之人，甲○○於郅
    聖公司施工時，本應注意於挖掘道路施工完畢後，應以合格砂石料將路面回填分
    層夯實，並注意應舖設至與原路面平整，且應先用瀝美土舖蓋以維行車安全，避
    免發生危險，而依當時天候及路面狀況，又無不能注意之情形，竟能注意而疏未
    注意，在南投縣草屯鎮○○里○○鄰○○路豐崙橋右側雙冬高幹三四○號（即台
    十四線三十三、七公里）處路段，於八十六年五月十六日施工時，挖開路面埋設
    管線後，回填不實，且未鋪設合格砂石料至與原路面平整，嗣雨後形成凹凸不平
    土坑，亦未放置任何警告標示，致影響其他車輛往來之行車安全，致林原興於同
    日夜間十一時許，駕駛牌照號碼ＲＤ─六五四六號自小貨車途經該回填不實路面
    時，亦疏未注意依照行車速率而超速行駛，以致緊急煞車失控，由內側車道衝向
    外側車道，在路邊外翻覆，造成林原興受有腦挫傷、頭部外傷之傷害，當場死亡
    。
二、案經林原興之父乙○○告訴及由南投縣警察局埔里分局報請台灣南投地方法院檢
    察署檢察官相驗後偵查起訴。
    理      由
一、訊據上訴人即被告（以下簡稱被告）甲○○對於其係郅聖公司承包右開工程施工
    之現場工地主任，及林原興於前開時、地肇事死亡之事實，固所是認，惟矢口否
    認有業務過失致人於死之犯行，辯稱：本件車禍之發生，與伊施工並無因果關係
    云云；然查本件經台灣南投地方法院檢察署檢察官於車禍發生後之八十六年五月
    十九日上午十時四十分許履勘現場，發現林原興駕駛之車輛係由內側車道往外側
    車道，再往路邊翻覆，路面輪胎痕四七‧三公尺，車子未翻覆前十公尺處，該段
    外側路面有道路施工回填不完整，有泥土突出，亦未放置警示標誌等情，此有勘
    驗筆錄在卷可稽（見相驗卷第十三頁），復依警方於肇事現場處理時所繪製之道
    路交通事故調查報告表，亦顯示該段外側路面中央之施工回填地點，有施工單位
    所埋設涵孔，其後約十公尺有突出之土丘小坑洞之情事，並有該現場圖及現場照
    片在卷足按（見相驗卷第三十一、三十四頁），再據證人即現場處理警員戊○○
    於偵查中證稱：當時施工處有回填，但回填不完整等語（見相驗卷第十五頁）；
    次查被告於偵查中亦供述：伊為現場監工，施工後有回填補上一層柏油，因柏油
    不夠，又下大雨，所以馬上被沖刷開來，當時交通鎚標誌已移開等情（見相驗卷
    第四十頁），足證該肇事路段，被告於施工時因回填不實，造成凹凸不平之路面
    ，又未於現場放置警示標誌，自足以影響車輛行經該路段之行車安全，要可認定
    ；另依據上開警繪現場圖顯示，林原興駕駛之ＲＤ－六五四六號自小貨車，於內
    側車道上（近分道線即雙白線）僅留有一條由內側車道往外側車道直至道路邊之
    輪胎痕，長四十七．三公尺，其起點約與被告之施工單位在外側車道所埋設之人
    孔蓋平行，相距約一．六公尺，而林原興駕駛之車輛係翻覆於道路外，距道路最
    右側邊緣為十二‧六公尺之情事，亦有上開現場圖可憑（見相驗卷第三十四頁）
    ，又檢視卷附上開現場照片，施工單位施工後所舖設之瀝青混凝土，是在外側車
    道之中央，且接近分道線等情，再參諸證人戊○○警員於原審法院證稱：「（問
    鑑定何以確定左後輪）左側車輪有剎車痕跡，經我檢視後發現，右側車輪沒有泥
    土。」等語（見原審卷第六十一頁），即於本院審理時亦堅稱現場圖上該四十七
    ．三公尺之痕跡，係肇事車輛左側輪胎摩擦所造成的，其到現場時有查看肇事車
    輛無訛（見本院九十年六月二十二日訊問筆錄），足見肇事路面所遺留之上開一
    條煞車痕，自係肇事車輛左前後輪剎車時所留之事實，亦為明確；復查證人即現
    場目擊證人林森村證述：林原興駕駛之車子在中線位置左右晃動後，向右前方衝
    等語（見原審卷第三十三頁），足證本件林原興所駕上開自小貨車，於行至上開
    肇事路段，因疏未注意行車速度過快，車輛向右前方向衝，右方車輪通過上開回
    填不實之路面時，緊急煞車，致車輛失控，右方前後車輪彈起，而後因失速終致
    車輛衝向外側車道，直至路邊外翻覆，灼然甚明。又林原興係因本件車禍受傷死
    亡，亦經台灣南投地方法院檢察署檢察官督同法醫師相驗屬實，製有勘驗筆錄、
    相驗屍體證明書、驗斷書及現場照片多張在卷足稽（見相驗卷第十三頁、第十六
    頁至第二十七頁），是被告所辯其無過失，且本件車禍與其施工無因果關係云云
    ，自不足採信。至證人丙○○於原審雖證稱：車子在人孔蓋後面剎車至人孔蓋彈
    起來，剎車及刮地痕交叉而過等語（見原審卷第三十二頁），惟其於本院審理時
    已到庭證稱案發當時現場的人孔蓋較高，其看到刮痕，不知是刮地痕或煞車痕（
    見本院九十年六月一日訊問筆錄），且證人戊○○於本院審理時已明確陳稱案發
    現場之人孔蓋沒有擦撞之痕跡（見本院九十年六月二十二日訊問筆錄），是證人
    丙○○於原審之上揭陳述，尚難執為被告不利之證據，併予敘明。
二、按被告係郅聖公司之現場工地主任，負責右述工程之施工及路面回填等工程，已
    據被告自承在卷，自係從事業務之人。次按挖掘道路，工程進行中，應樹立警告
    標誌，夜間並安裝警告燈，為道路交通安全規則第一百四十三條所明定，再挖掘
    道路，埋設管線，應注意於每日施工完畢後，應將路面回填分層夯實，並舖設熱
    拌瀝青混凝土至與原路面平整，以維護行車安全，避免發生危險，再而依當時天
    候及路面狀況，又無不能注意之情形，被告竟能注意而疏未注意將已挖掘之路面
    ，回填分層夯實，並舖設熱拌瀝青混凝土至原路面平整，且未依上開規定設置警
    告標示，因而肇禍致人死亡，被告自有業務過失之行為，應可認定。而被告之過
    失行為與林原興之死亡間，具有相當因果關係，且本件車禍經送台灣南投縣區車
    輛行車事故鑑定委員會、臺灣省車輛事故覆議鑑定委員會鑑定結果，亦均認本件
    事故之造成，道路施工單位於道路施工後路面回填不實，致影響其他車輛之行車
    安全，與林原興駕駛自小貨車超速行駛，致遇狀況煞車失控，互為因果關係及同
    為肇事因素，此有各該委員會八十六年七月十七日投鑑字第八六一七六號、八十
    六年十一月十日交覆字第八六一二一八函附卷可稽（見相驗卷第五十、五十一、
    五十六頁）。至林原興雖亦疏未注意超速行駛，亦同有過失，致發生本件車禍，
    惟並不得解免被告之過失責任，自不待言，從而本件事證明確，被告犯行堪以認
    定，應予依法論科。
三、核被告所為，係犯刑法第二百七十六條第二項之業務過失致人於死罪。原審就被
    告部分予以為論罪科刑之判決，固非無見，惟查原審論處被告以刑法第二百七十
    六條第二項之業務過失致人於死罪，但對於被告是否係從事業務之人，並未於事
    實欄予以記載，復未於理由欄內敘明該事實所憑認定之證據及理由，自有未合；
    次查依證人戊○○填製之道路交通事故調查報表上現場圖所示，肇事地點往埔里
    方向之道路，自輪胎痕起點以上並無道路彎曲之情形（見相驗卷第六、三十四頁
    ），原審卷附八十七年四月三十日上午十時承辦法官履勘現場之勘驗筆錄亦記載
    ：「一、同向雙線道前方一百公尺有一彎道。爭執要點：辯護人認係車在彎道處
    失速，故煞車痕在內線彎道處，應認為車子在內線道行駛，沒碰到凹路面．．．
    二、附民代理人：此地段有一左彎路段，若失速會撞上分隔島。」等情（見原審
    卷第三十一頁），該彎道似在距離肇事地點前方約一百公尺處，而非林原興駕駛
    自小貨車失控由內側車道衝向外側車道處，惟原判決理由第一項謂「再據本院至
    現場勘驗結果，該肇事路段為一稍為左彎之路段，是依離心力原理，車輛自會往
    右側衝」云云，難認與卷內證據資料相符，而有證據上理由矛盾之處；末查被告
    已與林原興之家屬達成和解，賠償損害，此有和解書附卷可憑（見本院前審卷第
    七十七頁），而原審未及審酌此部分之犯罪情狀，尚有未洽。上訴人即檢察官上
    訴意旨以原審就被告部分量刑過輕諸語執以指摘原判決該部分不當，固無理由，
    而被告上訴意旨否認犯罪，亦無足取，惟原判決此部分既有可議，亦屬無可維持
    ，應由本院將原判決予以撤銷改判。爰審酌被告為道路實際施工單位之現場工地
    主任，於挖開路面施工後竟不依規定回填分層夯實，致路面凹凸不平，造成往來
    行車之危險，及其過失與林原興同有過失之程度，犯罪後已經與林原興之家屬達
    成和解等一切情狀，量處被告有期徒刑伍月，及諭知如易科罰金之折算標準。至
    九十年一月四日修正，同年月十日經總統公布施行之刑法第四十一條第一項前段
    規定：「犯最重本刑為五年以下有期徒刑以下之刑之罪，而受六個月以下有期徒
    刑或拘役之宣告，因身體、教育、職業、家庭之關係或其他正當事由，執行顯有
    困難者，得以一元以上三元以下折算一日，易科罰金。」，是被告行為後法律已
    有變更，而修正後刑法第四十一條第一項前段之規定於被告較為有利，併適用之
    。再查被告曾因業務過失致人於死案件，於七十九年五月二十二日經臺灣高雄地
    方法院以七十九年度訴字第九二九號刑事判決量處有期徒刑三月，緩刑三年，於
    同年七月十五日確定，已緩刑期滿，未曾再受有期徒刑以上刑之宣告，有臺灣高
    等法院被告全國前案紀錄表在卷可憑，且被告於本院審理期間，表示尚有子女賴
    其照料，有其提出之戶口名簿影本乙份存卷可考，故本院認為被告經此次刑之宣
    告，當知所警愓而無再犯之虞，因認其所受上開刑之宣告，以暫不執行為適當，
    爰併予宣告緩刑參年，用啟自新。
四、據上論斷，應依刑事訴訟法第三百六十九條第一項前段、第三百六十四條、第二
    百九十九條第一項前段、刑法第二百七十六條第二項，第二條第一項前段、第四
    十一條第一項前段、第七十四條第一款，罰金罰鍰提高標條例第一條前段判決如
    主文。
本案經檢察官丁○○到庭執行職務。
中      華      民      國      九十     年       八      月     一     日
                                  臺灣高等法院臺中分院刑事第十庭
                                        審判長法  官  林  照  明
                                              法  官  蔡  聰  明
                                              法  官  李  寶  堂
右正本證明與原本無異。
如不服本判決應於收受送達後十日內向本院提出上訴書狀，其未敘述上訴之理由者並
得於提起上訴後十日內向本院補提理由書（均須按他造當事人之人數附繕本）。
                                              書記官  許  哲  禎
中      華      民      國      九十     年       八      月     二     日
附錄：
刑法第二百七十六條第二項：
從事業務之人，因業務上之過失犯前項之罪者，處五年以下有期徒刑或拘役，得併科
三千元以下罰金。Ｉ


司法院資訊處製作；財團法人民間司法改革基金會備份。
